【裁判字號】    97,上,654
【裁判日期】    980310
【裁判案由】    損害賠償
【裁判全文】
臺灣高等法院民事判決                   97年度上字第654號
上  訴  人  乙○○
訴訟代理人  許永昌律師
被上  訴人  中央存款保險股份有限公司（即中華商業銀行股份
            有限公司之承當訴訟人）
法定代理人  甲○○
訴訟代理人  郭疆平律師
上列當事人間損害賠償事件，上訴人對於中華民國97年5 月30日
臺灣臺北地方法院96年度訴字第9897號第一審判決提起上訴，本
院於98年2月24日言詞辯論終結，判決如下：
    主  文
上訴駁回。
第二審訴訟費用由上訴人負擔。
原判決主文第一項所命給付之利息，減縮為自民國九十六年十月
十日起算。
    事實及理由
一、按行政院金融重建基金（以下稱重建基金）依重建基金設置
    及管理條例（以下稱金融重建條例）規定辦理賠付後，在其
    賠付之限度內，取得該金融機構對其負責人、職員因委任或
    僱傭契約所生之債務不履行損害賠償請求權或侵權行為損害
    賠償請求權，與其職務保證人、保證保險人及共同侵權行為
    人之損害賠償請求權；中央存款保險股份有限公司（以下稱
    存保公司）得於重建基金授與訴訟實施權後，以自己之名義
    ，對前項所列應負賠償責任之人提起民事訴訟或聲請承當訴
    訟，金融重建條例第17條第1、2項定有明文。本件中華商業
    銀行股份有限公司（以下稱中華商銀）於原審起訴主張，上
    訴人為其公司經理人，於執行出售不良債權時，未盡善良管
    理人之注意義務並違反法令，致中華商銀受有新臺幣（下同
    ）400萬元罰鍰之損害，爰依公司法第34條及民法第544條之
    規定，請求上訴人賠償400萬元等情，嗣於本院審理中之97
    年3 月31日由重建基金向訴外人香港商香港上海豐銀行股
    份有限公司（以下稱香港上海匯豐銀行）賠付其概括承受中
    華商銀資產、負債及營業之得標金4,748,800 萬元，有匯款
    申請書、存保公司函附卷可證（見本院卷第57、58頁）。而
    本件係基於委任契約所生中華商銀對上訴人之損害賠償請求
    權，亦在上開賠付範圍內，依首開規定由重建基金取得本件
    損害賠償請求權，重建基金並將訴訟實施權授與存保公司（
    見本院卷第46頁），存保公司於97年10月14日具狀聲明承當
    訴訟，業經上訴人與中華商銀具狀表示同意（見本院卷第42
    、99頁），揆諸首揭說明，應予准許。
二、被上訴人主張：上訴人於93年間擔任中華商銀之副總經理兼
    法務處債權管理中心主管等職，於執行出售雙卡不良債權（
    以下稱系爭不良債權）業務時，未依銀行法第45條之1 規定
    ，建立內部控制及稽核制度並據以執行，率將系爭不良債權
    出售予訴外人翊豐資產管理公司（以下稱翊豐公司）。嗣經
    行政院金融監督管理委員會（以下稱金管會）檢查發現中華
    商銀確有前開缺失，而以96年7月20日金管銀(二)字第0962000
    4721 號裁處書（以下稱系爭裁處書）裁處中華商銀400萬元
    罰鍰，並命令解除上訴人之經理人職務。重建基金已向香港
    上海豐銀行賠付該銀行概括承受中華商銀資產、負債及營
    業之得標金，並取得中華商銀對上訴人之損害賠償請求權。
    上訴人依公司法第8 條之規定，於執行業務範圍內係中華商
    銀之負責人，惟其於執行出售不良債權時，顯未盡善良管理
    人之注意義務並違反法令，致中華商銀受有400 萬元罰鍰之
    損害等情。爰依公司法第23條、第34條及民法第544 條之規
    定，求為命上訴人給付伊400 萬元，及自支付命令繕本送達
    翌日起至清償日止，按年息5%計算之利息之判決。原審判命
    上訴人如數給付，上訴人不服，提起上訴。被上訴人於本院
    減縮利息請求自96年10月10日起算，並答辯聲明：上訴駁回
    。
三、上訴人則以：伊擔任中華商銀副總經理期間，並無違反善良
    管理人之注意義務，雖伊於相關簽呈用印，惟純屬一般行政
    督導，並不負實質督導之責，更無法一一查核簽呈內容。且
    出售系爭不良債權時，伊非中華商銀稽核處之主管，銀行內
    部控制及稽核制度之建立與執行非由伊負責，金管會所裁罰
    之缺失，實與伊負責業務無涉。縱認伊確有未忠實執行職務
    並盡善良管理人注意義務之情，惟出售系爭不良債權係經中
    華商銀董事會決議，且對於金管會所為有瑕疵之裁處，中華
    商銀未提起行政救濟，逕為繳納罰鍰，再轉向伊請求賠償，
    中華商銀顯對本件損害之發生與有過失，應減輕或免除伊賠
    償金額。又本件損害亦非伊一人獨力造成，應由同意出售不
    良債權之董事，及處理相關程序之承辦人員、單位主管、督
    導主管與伊按平等比例負責，被上訴人請求伊賠償全部罰緩
    ，已超出伊應分擔之賠償金額等語，資為抗辯。並上訴聲明
    ：(一)原判決廢棄。(二)被上訴人在第一審之訴及假執行之聲請
    均駁回。
四、查上訴人於93年8月1日中華商銀出售系爭不良債權予翊豐公
    司時，擔任中華商銀副總經理，兼法務處債權管理中心主管
    一職，嗣金管會於96年7月20日，以中華商銀違反銀行法第4
    5條之1規定為由，依同法第129條第7 款規定，處400萬元罰
    鍰，並依同法第61條之1第1項第3 款規定，命中華商銀解除
    訴外人王令僑及上訴人經理人職務，中華商銀於同年8月3日
    繳納400 萬元罰鍰在案等事實，為兩造所不爭，復有系爭裁
    處書、匯款申請書代收入傳票及中華商銀服務證明書在卷可
    稽，堪信為真實。
五、被上訴人主張，上訴人出售系爭不良債權予翊豐公司，未盡
    善良管理人注意義務，致中華商銀遭金管會裁罰400 萬元，
    上訴人應依公司法第23條、第34條及民法第544 條規定，賠
    償上開400 萬元等情，為上訴人所否認，並以前揭情詞置辯
    。經查：
  (一)按受任人處理委任事務，應依委任人之指示，並與處理自己
    事務為同一之注意，其受有報酬者，應以善良管理人之注意
    為之。受任人因處理委任事務有過失，或因逾越權限之行為
    所生之損害，對於委任人應負賠償之責，民法第535條、第5
    44條分別定有明文。又經理人因違反法令，致公司受損害時
    ，對於公司負賠償之責，公司法第34條亦有明定。另銀行應
    建立內部控制及稽核制度；其目的、原則、政策、作業程序
    、內部稽核人員應具備之資格條件、委託會計師辦理內部控
    制查核之範圍及其他應遵行事項之辦法，由主管機關定之。
    銀行對資產品質之評估、損失準備之提列、逾期放款催收款
    之清理及呆帳之轉銷，應建立內部處理制度及程序；其辦法
    ，由主管機關定之。銀行作業委託他人處理者，其對委託事
    項範圍、客戶權益保障、風險管理及內部控制原則，應訂定
    內部作業制度及程序；其辦法，由主管機關定之，此觀之銀
    行法第45條之1之規定自明。
  (二)中華商銀於93年間出售系爭不良債權予翊豐公司，上訴人時
    任中華商銀副總經理，兼法務處債權管理中心主管職務。而
    中華商銀出售系爭不良債權係由法務處及消費金融部（下稱
    消金部）共同完成，往上呈報副總經理、總經理、董事長，
    再提報董事會核定等情，業據上訴人陳明在卷（見原審卷第
    19頁），再依中華商銀93年9 月23日呈報出售系爭不良債權
    之簽呈所示，承辦單位為法務處、消費金融部，上訴人於簽
    呈末尾核定（見原審卷第40-42 頁），而上訴人所提中華商
    銀93年5月4日（93）中銀總人字第9301405 號函暨副總經理
    主管督導業務劃分表所示，上訴人主管督導業務範圍包括法
    務處及消費金融部（見原審卷第216-217 頁），可見負責完
    成中華商銀出售系爭不良債權之承辦單位為法務處、消費金
    融部，而該2 部門均屬上訴人主管督導之業務範圍甚明。則
    上訴人自應盡善良管理人之注意義務，並遵守上開銀行法第
    45條之1 有關銀行內部控制之規定，依中華商銀處分不良授
    信債權程序，督導上開單位完成出售不良債權作業程序，再
    層轉上報總經理、董事長由董事會通過，方屬遵守法令並盡
    善良管理人之注意義務。惟本件經金管會依法檢查中華商銀
    出售系爭不良債權程序，認中華商銀有以下缺失事項，顯示
    中華商銀內部控制制度之建立與執行確有疏失，違反銀行法
    第45條之1 規定：(1)有於廠商尚未報價及傳真出價表前，即
    先行簽報比價結果，由董事長批示同意並提報董事會核議，
    作業程序前後倒置，嚴重違反中華商銀「處分不良授信債權
    程序」應公開比價規定，相關人員並未切實一業務處理程序
    辦理。(2)有依廠商傳真「出價表」即辦理比價，並無經廠商
    用印之出價表「正本」，且未徵取「不良債權讓與意願書」
    及「保密切結書」即進行傳真比價情事。(3)對於廠商出具之
    買斷價格或具回饋價格，均以具回饋價格決標，未訂定底價
    並分析何種出價交易較為有利，以為決標之依據，且有比價
    後未當場宣布開標結果，而係由中華商銀具實際決策權者自
    行判斷等係草率行事。(4)翊豐公司簽訂之不良債權讓與契約
    書，未將中華商銀得對翊豐公司進行帳務查核條款列入契約
    ，無法確實掌握翊豐公司回饋金額之正確性等情（見原審支
    付命卷卷第3、4頁），而處中華商銀400 萬元罰鍰。經核系
    爭裁處書所列上開缺失，乃上訴人未依善良管理人注意督導
    法務處及消費金融部依處分不良授信債權程序進行比價等程
    序，所衍生之內部控制缺失，致中華商銀受罰400 萬元而受
    有損害，上訴人為經理人，並為委任契約之受任人，自有違
    反委任契約之債務不履行責任。則中華商銀依公司法第34條
    及民法第544條規定，請求上訴人賠償400萬元，即屬有理由
    。至系爭裁處書記載上訴人為中華商銀常務董事及總經理部
    分，雖係以96年裁處時上訴人之職稱為記載，然不影響上訴
    人確為督導出售系爭不良債權之承辦單位業務之人一節，上
    訴人據以主張，本件裁罰有誤云云，尚不可採。
  (三)上訴人辯稱，中華商銀內部控制制度之建立與執行疏失屬稽
    核處業務，與伊無關云云。惟觀諸金管會依銀行法第45條之
    1第1項規定授權訂定之銀行內部控制及稽核制度實施辦法第
    2 條揭明：「銀行應建立內部控制制度及內部稽核制度，並
    確保該制度得以持續有效執行，以促進銀行健全發展，維護
    金融安定」，故於第二章訂定內部控制制度應包含管理階層
    監督及控制文化、風險辨識與評估、控制活動與職務分工、
    資訊與溝通、監督活動與更正缺失等原則，再於第四節設立
    內部稽核制度，用以查核及評估內部控制制度是否有效運作
    （參見上開辦法第4條及第14條，見原審卷第233-234頁），
    銀行各管理階層應負責執行內部控制，並由內部稽核制度予
    以查核及評估，利用內部控制及稽核之雙軌制度，促進銀行
    健全發展，維護金融安定。上訴人既主管督導法務處及消費
    金融部之業務，屬銀行管理階層，依前開說明，自應負責執
    行內部控制，督導上開單位依中華商銀處分不良授信債權程
    序，完成出售系爭不良債權作業程序。其未依規定為之，自
    屬違反執行內部控制之義務，是不論中華商銀之內部稽核制
    度，有無落實稽核功能，仍無解上訴人所負執行內部控制之
    義務，上訴人據以辯稱，伊無庸負責云云，委不足採。
  (四)再公司經理人對公司之損害賠償責任，及受任人對委任人之
    損害賠償責任，有違背善良管理人注意義務之抽象輕過失為
    已足，不以故意為要件。而本件被上訴人請求賠償者，乃上
    訴人違反善良管理人之注意義務，未依前揭法令規定，督導
    承辦單位依法定程序出售系爭不良債權，致受裁罰400 萬元
    之損失，與上訴人是否犯刑事背信罪核屬二事，上訴人以其
    就出售系爭不良債權未遭檢察官起訴暨遭法院判刑為由，而
    謂其就中華商業銀行遭金管會裁處罰鍰之損害不負責任云云
    ，亦無可採。
  (五)損害之發生或擴大，被害人與有過失者，法院得減輕賠償金
    額或免除之，民法第217條第1項固定有明文。惟所謂被害人
    與有過失，須被害人之行為助成損害之發生或擴大，就結果
    之發生為共同原因之一，行為與結果有相當因果關係，始足
    當之。本件上訴人擔任中華商銀副總經理期間，負責督導法
    務處及消費金融部辦理出售系爭不良債權之業務，未忠實執
    行內部控制職務，及違反善良管理人之注意義務，致該2 單
    位於出售債權過程違反中華商銀「處分不良授信債權程序」
    應公開比價等規定，致中華商銀遭金管會依銀行法第45條之
    1及第129條第7款規定，裁罰400萬元罰鍰，已如前述。經核
    金管會上開裁罰內容並無不法，且系爭裁罰書並同時命令中
    華商銀解除上訴人經理人職務，上訴人對該部分提起訴願，
    業經行政院以上訴人於系爭不良債權出售過程，未忠實執行
    職務，並盡善良管理人之注意義務，致中華商銀受有損害，
    有礙銀行之健全經營為由，駁回上訴人之訴願，並告確定，
    有訴願決定書可憑（見原審卷第179-180 頁）。是不得苛以
    被上訴人就行政機關未違法之決定訟爭，上訴人以被上訴人
    未提起行政訴訟救濟，為有歸責被上訴人事由云云，自無可
    採。又依中華商銀93年9 月23日呈報出售系爭不良債權之簽
    呈記載：「主旨：…經依規定比價及議價，係以翊豐公司出
    價條件較優，並擬由其承購，詳如說明，請核示。說明…二
    依本行92年5 月26日股東會決議通過之『處分不良授信債權
    程序』規定辦理。…」等語，經董事長高繁雄批示「如擬提
    會」，是依該簽呈內容，係謂系爭不良債權之出售程序，係
    遵循該行「處分不良授信債權程序」規定之比價等程序辦理
    ，無從得知上訴人督導之法務處及消費金融部辦理出售系爭
    不良債權程序有違規定，則中華商銀董事會據以通過出售決
    議，亦難謂中華商銀董事會有何故意過失，況本件裁罰理由
    為中華商銀內部控制制度之建立與執行有疏失，違反銀行法
    第45條之1 規定，此為上訴人疏於執行內部控制所致，與中
    華商銀董事會通過出售系爭不良債權出售無涉，上訴人據以
    辯稱，上訴人與有過失，洵不可採。
  (六)末按，不真正連帶債務係指數債務人具有同一給付目的，本
    於各別之發生原因，對債權人各負全部給付義務，因債務人
    一人為給付，他債務人即同免其責任之債務。依前所述，本
    件金管會以中華商銀內部控制制度之建立與執行有疏失，違
    反銀行法第45條之1規定為由，裁罰中華商銀400萬元，並以
    上訴人與訴外人王令僑2 人於系爭不良債權出售過程中，未
    忠實執行職務並盡善良管理人責任，致中華商銀受有損害，
    並有具體事證顯示違反法令，命令中華商銀解除2 人經理人
    職務。參以中華商銀93年9 月23日呈報出售系爭不良債權之
    簽呈，有王令僑以消費金融部協理身份用印及上訴人以副總
    經理身份核定，是縱王令僑亦違反受任人之善良管理人義務
    ，致中華商銀受有400 萬元之損害，亦係本於其與中華商銀
    間之委任關係，與上訴人與中華商銀間之委任關係為不同之
    委任契約，而系爭400 萬元之罰鍰，係針對中華商銀內部控
    制制度之建立與執行有疏失所為，縱訴外人王令僑對該疏失
    亦應負責，亦係與上訴人違反各別之委任契約所致共同之損
    害，依前開說明，上訴人與王令僑就此400 萬元損害對被上
    訴人應負全部給付義務，其一人為給付，另一人即同免其責
    任，而成立不真正連帶債務。上訴人辯稱，其2 人應平均負
    擔，亦不可採。至前開出售系爭不良債權之簽呈上所列其他
    會簽單位及用印人員陳天雄等人，暨出席同意出售債權之董
    事會董事吳金贊等人，並非金管會裁罰之對象，亦非本件據
    以裁罰之理由，上訴人辯稱該400 萬元罰鍰，亦應由彼等負
    責，已非有據。況退萬步言，縱該等人員亦應負責，亦係本
    於彼等各別之法律關係，與上訴人之債務成立同一給付目的
    ，在清償之前，上訴人仍無解為全部給付之義務。是上訴人
    辯稱，伊與前開簽呈上全體用印簽章之人，及93年9 月27日
    出席第5屆第5次董事會同意出售不良債權公司之董事以平均
    之比例負擔賠償金額，亦不可採。
六、綜上所述，被上訴人本於公司法第34條及民法第544 條之規
    定，請求上訴人給付400 萬元及自96年10月10日起至清償日
    止，按年息5%計算之利息，洵屬有據，應予准許。是則原審
    判命上訴人如數給付，並依聲請為准、免假執行之宣告，於
    法並無不合。上訴意旨指摘原判決不當，聲明廢棄改判，為
    無理由，應予駁回。
七、兩造其餘攻擊防禦方法，及未經援用之證據，經本院審酌後
    ，認不足以影響本判決之結果，爰不逐一論駁，併此敘明。
八、據上論結，本件上訴為無理由。依民事訴訟法第449條第1項
    、第78條，判決如主文。
中    華    民    國    98    年     3    月    10    日
                    民事第十一庭
                        審判長法  官  鄭雅萍
                              法  官  徐福晉
                              法  官  詹文馨
正本係照原本作成。
如不服本判決，應於收受送達後20日內向本院提出上訴書狀，其
未表明上訴理由者，應於提出上訴後20日內向本院補提理由書狀
（均須按他造當事人之人數附繕本）上訴時應提出委任律師或具
有律師資格之人之委任狀；委任有律師資格者，另應附具律師資
格證書及釋明委任人與受任人有民事訴訟法第466條之1第1項但
書或第2項（詳附註）所定關係之釋明文書影本。
中    華    民    國    98    年    3     月    11    日
                              書記官  洪秋帆
附註：
民事訴訟法第466條之1（第1項、第2項）：
對於第二審判決上訴，上訴人應委任律師為訴訟代理人。但上訴
人或其他法定代理人具有律師資格者，不在此限。
上訴人之配偶、三親等內之血親、二親等內之姻親，或上訴人為
法人、中央或地方機關時，其所屬專任人員具有律師資格並經法
院認為適當者，亦得為第三審訴訟代理人。


司法院資訊處製作；財團法人民間司法改革基金會備份。
